【裁判字號】    95,上,46
【裁判日期】    950718
【裁判案由】    拆屋還地
【裁判全文】
臺灣高等法院臺南分院民事判決            95年度上字第46號
上  訴  人  丁○○
訴訟代理人  方文賢  律師
複 代 理人  陳清白  律師
被 上 訴人  台中縣大里市農會
法定代理人  甲○○
訴訟代理人  高志明  律師
上列當事人間請求拆屋還地事件，上訴人對於中華民國94年12月
28日臺灣嘉義地方法院第一審判決（93年重訴字第86號）提起上
訴，本院於95年7月4日言詞辯論終結，判決如下：
    主  文
上訴駁回。
第二審訴訟費用由上訴人負擔。
    事實 及 理由
一、按當事人之法定代理人其代理權消滅者，應由有代理權之法
    定代理人承受訴訟，此觀民事訴訟法第170條規定自明。本
    件被上訴人之法定代理人於第二審上訴程序中已由楊肇欣變
    更為甲○○，有台中縣政府圖記證明影本乙份可稽（見本院
    卷第38頁），被上訴人具狀聲明承受訴訟，核無不合，應予
    准許，合先敘明。
二、被上訴人經合法通知無正當理由不到場，核無民事訴訟法第
    386條各款所列情形，准依上訴人之聲請，由其一造辯論而
    為判決。
三、被上訴人起訴主張：
(一)、坐落嘉義縣鹿草鄉○○段948、933、944、937號等4筆土地
    （地籍圖重測前地號依序為鹿草段722之6、722之7、722之
    78、722之151號，下簡稱系爭土地）為伊所有。原審共同被
    告財虹建設股份有限公司（下稱財虹公司，未上訴已確定）
    先前在系爭土地上，建有如附圖所示之地上物，上訴人則於
    原法院87年度執字第5822號強制執行程序中，承受其中附圖
    所示Ｃ、Ｄ、Ｅ、Ｆ、Ｇ、Ｊ、Ｌ、Ｏ、Ｐ、Ｖ、Ｘ、Ｙ、
    Ｚ、Ａ１、Ｂ１、Ｃ１、Ｄ１地上物。惟上訴人並無占用伊
    所有系爭土地之權源，爰依民法第767條所有物返還請求權
    ，請求判命上訴人應將附圖所示Ｃ、Ｄ、Ｅ、Ｆ、Ｇ、Ｊ、
    Ｌ、Ｏ、Ｐ、Ｖ、Ｘ、Ｙ、Ｚ、Ａ１、Ｂ１、Ｃ１、Ｄ１地
    上物拆除，並將土地交還予伊。原審為伊勝訴之判決並無不
    合，上訴人之上訴為無理由。
(二)、聲明：上訴駁回。
四、上訴人則以：
(一)、系爭土地實由原審共同被告財虹公司所購買，而借名登記在
    其股東即訴外人乙○○、丙○○名下，並以之興建系爭建物
    。土地部分經拍賣程序，由被上訴人承受取得所有權。建物
    部分則於另一拍賣程序中，因被上訴人放棄優先承買權，而
    由上訴人承受取得。系爭建物既由實際之土地所有人財虹公
    司出資興建，自可推定系爭建物於得使用期限內，對基地有
    租賃關係。縱認財虹公司與其股東乙○○、丙○○間就系爭
    土地無借名登記關係，然財虹公司興建系爭房屋時，已取得
    乙○○等之同意使用，嗣將土地或房屋出賣致房地異主時，
    依「相類事實，應為相同處理」之法理，可類推適用最高法
    院48台上字第1457號判例及民法第425條之1第1項之規定，
    應認上訴人有繼續使用之權利。
(二)、又系爭土地乃由財虹公司向股東乙○○、丙○○借名登記，
    而向被上訴人為抵押借款，被上訴人在核准抵押借款前，不
    僅事先即已知之，且亦容認財虹公司就該土地為興建房屋，
    與純為不知土地所有權人與他人間成立使用借貸關係之情形
    有別，依大法官會議釋字第349號解釋理由書之意旨，縱為
    債權契約，其契約內容亦得對第三人即被上訴人發生法律上
    之效力，即上訴人即非無權占有。
(三)、另按「土地及土地上之建築物同屬於一人所有，而僅以土地
    或僅以建築物為抵押者，於抵押物拍賣時，視為已有地上權
    之設定」民法第876條第1項訂有明文，其立法理由乃為維護
    特定建築物之存在而發生，使建築物之所有人視為取得地上
    權。依同一法理，被上訴人受系爭土地時，既明知系爭建物
    存在而仍予以承受，應認被上訴人已同意容忍上訴人之建物
    存在，應視為已有地上權之設定，而不得再請求拆屋還地，
    以符合經濟效益。
(四)、再被上訴人在原法院85年度執字第2746號強制執行事件中承
    受系爭土地時，已知地上有系爭建物存在。嗣又於原法院87
    年度執字第5882號強制執行事件中，對於所拍賣之標的物即
    系爭建物表示不願優先承購，系爭建物始由上訴人承受，足
    見被上訴人對於系爭建物繼續使用系爭土地，已有默示之同
    意。被上訴人卻於本件訴訟中主張上訴人所有之系爭建物乃
    無權占用系爭土地，屬權利濫用，其請求為無理由等語，資
    為抗辯。原審為上訴人敗訴判決，應有違誤，提起上訴。
(五)、聲明：
  1.原判決不利上訴人部分廢棄。
  2.上廢棄部分，被上訴人在第一審之訴及假執行之聲請均駁回
    。
五、兩造不爭執事項：
  (一)、坐落嘉義縣鹿草鄉○○段第948、944號等2筆土地（重測
      前分別為鹿草鄉○○段722之6、722之78號），原為訴外
      人乙○○所有，該土地共同設定本金最高限額抵押權新台
      幣（下同）9,000萬元予被上訴人，嗣經臺灣嘉義地方法
      院拍賣而由被上訴人承受取得所有權。
  (二)、前開土地上原有訴外人財虹公司為原始起造人之如附圖所
      示編號Ｃ、Ｄ、Ｅ、Ｆ、Ｇ、Ｊ、Ｌ、Ｏ、Ｐ、Ｖ、Ｘ、
      Ｙ、Ｚ、Ａ１、Ｂ１、Ｃ１、Ｄ１等14棟建物（坐落位置
      及面積如附圖所示）。
  (三)、上開14棟建物，於87年間經上訴人聲請原法院以87年度執
      字第5882號執行事件，進行拍賣，而由上訴人承受取得所
      有權。
  (四)、以上事實並有土地登記簿謄本在卷可稽（見原審卷(一)第9-
      14頁）。且經原審法院勘驗現場，並囑託嘉義縣水上地政
      事務所測量囑實，有勘驗筆錄及複丈成果圖在卷足憑（見
      原審卷(一)第188-189頁、原審卷(二)第4、5頁）。復有嘉義
      縣鹿草鄉公所之嘉鹿鄉建執字第018－054號建造執照申請
      案中原始起造人與變更起造人清冊及申請書影本在卷可參
      （見原審卷(一)第42-98頁）。並經原審法院依職權調取85
      年度執字第2746號拍賣抵押物強制執行事件及87年度執字
      第5882號債務執行事件卷宗查閱屬實，自屬真實。
六、至於被上訴人主張上訴人所承受之建物並無合法使用伊所有
    土地系爭土地之正當權源，屬無權占有，應拆屋還地等情，
    則為上訴人所否認，並以前開等詞置辯，是本件應審酌者為
    ：(1)本件有無民法第425條之1第1項及最高法院48年台上字
    第1457號判例之適用或類推適用，而得認上訴人有占有系爭
    土地之權源？(2)被上訴人是否應繼受訴外人財虹公司與乙○
    ○間之使用借貸契約，而得對被上訴人主張有權占有？(3)被
    上訴人提起本件拆屋還地之訴有無權利濫用之情形？經查：
  (一)、得否適用或類推適用民法第425條之1第1項及最高法院48
      年台上字第1457號判例，而認上訴人有權占有系爭土地？
    1.按土地與房屋為各別之不動產，各得單獨為交易之標的，
      房屋在性質上不能與土地使用權分離而存在，亦即使用房
      屋必須使用該房屋之地基，基於保護房屋使用權之考量，
      使房屋所有權與土地利用權結成一體，促進房屋所有權之
      安定性，使基地使用權不因房屋所有權之嗣後變動而受影
      響，俾資調和土地與房屋之利用關係，以避免危害社會經
      濟，並維公平。故於土地及房屋同屬一人，而將土地及房
      屋同時或先後分開出賣之情形，其間雖無地上權設定，除
      有特別情事，可解釋為當事人之真意，限於賣屋而無基地
      之使用外，均應推斷土地承買人默許房屋承買人繼續使用
      土地，此種房屋所有人與土地所有人間之使用土地法律關
      係之性質，當屬租賃（最高法院73年度第5次民事庭會議
      決議、48年台上字第1457號判例參照）。為杜爭議並期明
      確，89年5月5日施行之民法第425條之1乃參照上開見解，
      予以明文規定。又民法第425條之1係自89年5月5日起始有
      適用，固無溯及效力，然縱土地及房屋讓與他人之情形發
      生於該條施行前，自仍得依前開最高法院見解辦理。
    2.依前開判例及最高法院決議意旨，欲主張有租賃關係存在
      ，係以土地及房屋原屬同一人所有為要件。經查，系爭94
      8、944號等2筆土地（重測前分別為鹿草鄉○○段722之6
      、722之78號）原為訴外人乙○○所有，其地上建物則係
      原審共同被告財虹公司所起造，前已詳述。則系爭土地與
      建物原非同屬一人所有，已甚明確。雖上訴人復抗辯系爭
      土地為財虹公司所有僅借乙○○之名義登記，實際土地及
      建物同屬一人所有云云，固據證人即財虹公司之實際負責
      人乙○○於本院陳稱：土地是公司買的，登記在我及丙○
      ○名下…」等語（見本院卷第64-65頁），乙○○既為財
      虹公司之實際負責人，又無法提供任何資金資料以供核實
      ，其證詞尚難遽採。況即不動產物權有信賴保護原則之適
      用，登記為不動產所有人之出名者，將該標的財產設定最
      高限額抵押、移轉登記予他人等，此時基於借名契約僅有
      債權效力之相對性而已，土地登記既有絕對性，第三人即
      受有保障，是縱系爭土地係財虹公司借乙○○名義登記，
      僅係乙○○與財虹公司之債之關係，與土地建物之所有權
      認定無涉，無法憑此而認，本件係系爭土地及建物同屬一
      人所有，上訴人此部分之抗辯，實無可採。又其後分屬訴
      外人乙○○等所有之系爭土地及屬財虹公司所有之建物，
      分別於臺灣嘉義地方法院85年度執字第2746號及87年度執
      字第5882號強制執行程序，經查封拍賣，再分別由被上訴
      人及上訴人承受取得所有權，為兩造不爭執之事實，自與
      土地及房屋同屬一人，而將土地及房屋同時或先後分開出
      賣之情形有間，與前開最高法院判例所揭示之要件不符，
      自無從適用，亦無類推適用之餘地。從而，上訴人主張應
      適用或類推適用最高法院48年度台上字第1457號判例及民
      法第425條之1第1項之規定，房屋得使用期限內，對系爭
      土地推定有租賃關係存在云云，自無可採。
    3.至民法第876條第1項之法定地上權，除須同屬一人所有外
      ，尚須以該建築物於土地設定抵押時業已存在，並具相當
      之經濟價值為要件（最高法院57年度台上字第1303號判例
      參照）。然本件系爭建物既係建築於設定抵押權之後，於
      抵押權設定當時尚未存在，且非屬同一人所有，當非民法
      第876條第1項可成立法定地上權之建築物。是上訴人主張
      本件應有民法第876條第1項之法定地上權之適用云云，亦
      無可採，
  (二)、被上訴人是否應繼受訴外人財虹公司與乙○○間之使用借
      貸契約，而得對被上訴人主張有權占有？
    1.按使用借貸本係無償借用性質，不能與租賃相提並論，難
      認有民法第425條之適用。故土地（不動產）於所有權移
      轉於他人後，除已得該他人即現在之所有人同意允予繼續
      使用外，縱經前所有人無償提供或允許借用人使用，亦不
      能以之拘束現在之所有人，而對現在之所有人主張有使用
      該土地之權利（最高法院91年台上字第278號判決參照）
    2.經查，系爭土地之原所有人即訴外人乙○○，原係訴外人
      財虹公司股東（實際負責人），訴外人乙○○固曾無償提
      供或允許財虹公司借用系爭土地，在地上興建系爭建物出
      售，則訴外人乙○○及財虹公司間亦僅止於成立使用借貸
      契約而已。再者，使用借貸原屬貸與人與借用人間之特定
      關係，除當事人另有約定外，自無移轉其權利於第三人之
      可言，上訴人未能舉證證明其與被上訴人間有何特別約定
      ，使被上訴人願繼受原土地所有人容忍上訴人使用系爭土
      地之義務。系爭土地之利用權約定既僅存在於訴外人財虹
      公司與乙○○之間，上訴人自無法於法院拍賣程序而當然
      繼受訴外人財虹公司使用土地之地位，被上訴人當不受系
      爭土地之利用權約定之拘束。從而，上訴人抗辯被上訴人
      於承受土地之時，已知地上尚有上訴人之建物而仍願意承
      受，應有默示容忍上訴人繼續使用土地之意思云云，洵屬
      無據。
    3.上訴人復引用司法院大法官會議釋字第349號解釋，主張
      訴外人乙○○以系爭土地向被上訴人借款為抵押權設定時
      ，即可知系爭土地係供興建系爭建物之用，嗣經由法院拍
      賣程序而承受系爭土地，為維持法律之安定性，應繼受前
      手之權利義務，即應承受同意上訴人繼續使用系爭土地等
      語。惟上開大法官會議第349解釋乃就土地共有人間之協
      議分割或分管而為，上訴人所援引之該號解釋情形，與本
      件顯不相同，尚難援引而為上訴人有利之認定。
  (三)、上訴人復以被上訴人承受土地後，在另案拍賣上訴人承受
      之建物時，竟表示拋棄優先承買權，待上訴人承受取得建
      物所有權後，被上訴人始提起本件訴訟請求拆屋還地，顯
      有權利濫用之情事等語抗辯。然查：
    1.按「權利之行使，不得違反公共利益，或以損害他人為主
      要目的。行使權利，履行義務，應依誠實及信用方法。」
      民法第148條定有明文。倘權利之行使，自己所得利益極
      少而他人及國家社會所受之損失甚大，非不得視為以損害
      他人為主要目的。惟權利之行使，是否以損害他人為主要
      目的，應就權利人因權利行使所能取得之利益，與他人及
      國家社會因其權利行使所受之損害，比較衡量以定之（最
      高法院88年台上字第357號判決參照）。又所謂誠實信用
      之原則，係在具體的權利義務之關係，依正義公平之方法
      ，確定並實現權利之內容，避免當事人間犧牲他方利益以
      圖利自己，自應以權利人與義務人雙方利益為衡量依據，
      並應考慮權利義務之社會上作用，於具體事實妥善運用之
      方法（最高法院93年台上字第1948號判決參照）。
    2.經查，被上訴人於臺灣嘉義地方法院87年度執字第5882號
      債務執行事件中，表明不願優先承買上訴人承受之系爭建
      物，或係基於經濟價值之考量，或係基於資金調度之考量
      ，其拋棄優先承買權應認係合法之意思表示。再者，系爭
      建物其結構體雖均已大致完成，然僅有部分完成外牆磁磚
      之黏貼，大部分外牆均未貼磁磚，亦未裝設窗戶，如欲使
      能供人居住之程度，尚需花費大筆資金，此有系爭建物之
      照片附卷可稽。且系爭建物興建距今已將近10年，平日無
      人居住，欠缺維護，經計算折舊後，其殘值顯較新屋為低
      。而被上訴人所有土地面積廣大，如能將上訴人所有建物
      拆除而另作規劃，其經濟價值應較系爭建物之殘值為大。
      兩相衡量兩造之利益及損失，被上訴人起訴請求拆屋還地
      ，乃權利之正當行使，其目的係在回復其所有物，非以損
      害他人為主要目的，難認有權利濫用之情事存在。
七、綜上所述，被上訴人本於所有權之作用，請求上訴人應將坐
    坐落嘉義縣鹿草鄉○○段948、944號土地上，如後附複丈成
    果圖所示編號Ｃ、Ｄ、Ｅ、Ｆ、Ｇ、Ｊ、Ｌ、Ｏ、Ｐ、Ｖ、
    Ｘ、Ｙ、Ｚ、Ａ１、Ｂ１、Ｃ１、Ｄ１之RC磚造房屋拆除，
    並將土地交還被上訴人，於法有據，應予准許。原審為被上
    訴人勝訴之判決，並依兩造之聲請，分別酌定相當擔保金額
    為准、免為假執行之宣告，經核並無違誤；上訴人上訴意旨
    ，指摘原判決不當，求予廢棄改判，為無理由，應予駁回。
八、本件事證已臻明確，兩造其餘攻擊、防禦及主張，對本件判
    決結果，並不生影響，爰不逐一論述，併此敘明。
九、據上論結，本件上訴為無理由，依民事訴訟法第463條、第
    385條第1項前段、第449條第1項、第78條，判決如主文。
中    華    民    國    95    年     7    月    18    日
                  民事第二庭    審判長法  官   丁振昌
                                      法  官   吳上康
                                      法  官   李素靖
上為正本係照原本作成。
如對本判決上訴，須於判決送達後20日內向本院提出上訴狀，未
表明上訴理由者，應於上訴後20日內，向本院提出理由書（須附
繕本）。
中    華    民    國    95    年     7    月    20    日
                                      書記官  林鈴香
                                                  Ｊ


司法院資訊處製作；財團法人民間司法改革基金會備份。
